Bergbau-Archiv Bochum (Archivtektonik)
Deutsches Bergbau-Museum Bochum, Montanhistorisches Dokumentationszentrum
- Bergbau-Archiv Bochum (Archivtektonik), Bergbau-Archiv Bochum Am Bergbaumuseum 28, 44791 Bochum; montan.dok@bergbaumuseum.de Link zum Bergbau-Archiv Bochum
  - Unternehmen des Steinkohlebergbaus
    - Ruhrkohle AG, Essen, 1968 - 1998; BBA 131; Grundsatzerklärungen der Altgesellschaften über den Beitritt zur Ruhrkohle AG Vorbereitung der Verträge zur Gründung der Ruhrkohle AG Geschäftsberichte Berichte über Jahresabschlussprüfungen Belegschaftsberichte Aufsichtsratssitzungen der Gelsenkirchener Bergwerks-AG Direktionssitzungen der Bergbau AG Lippe Sitzungen der Notgemeinschaft Deutscher Kohlenbergbau GmbH Sitzungen des Beirats der Ruhrkohlen-Export GmbH Sitzungen der Bauausschüsse verschiedener Bauvorhaben Vorstandssitzungen Technik Werksleitersitzungen Stabsleiterbesprechungen Ressortgespräche Arbeitskreis Einheitsstreb Ruhrkohlen-Export GmbH Ruhrkohle-Treuhand GmbH Planungsberichte Berichte über abgeschlossene Vorhaben Jahresberichte Berichte des Vorstands Wirtschafts- und Sozialberichte Ausbaubericht der Bergbau AG Lippe Statistische Zahlen und Kennzahlen Bergbau AG Oberhausen Beschreibungen von Zechen / Schachtanlagen / Lagerstättenbewertungen Betriebsanalysen der Grubenbetriebe Beschreibung und Bewertung der Kokereibetriebe Aufschluss neuer Abbaubereiche im Raum Haard / Haltern Stilllegung der Schachtanlage Mathias Stinnes (Schriftwechsel / Bauzeichnungen) Vortragsmanuskripte Berichte über Auslandsdienstreisen Berichte über sozialwissenschaftliche Studien (im Auftrag der RAG) RAG-Broschüren Veröffentlichungen / Presseausschnittsammlung Werkzeitschriften Fotos Bauzeichnungen / Lagepläne; 12 m
      Durch billige Importkohle, preisgünstiges Erdöl und verringerten Einsatz bei der Strom- und Stahlerzeugung hatten sich in den 60er Jahren die Probleme des Steinkohlenbergbaus im Ruhrgebiet erneut zugespitzt. Erklärtes Ziel der in Bonn regierenden Großen Koalition war eine geordnete Rückführung der Bergbaukapazitäten.
      Zu diesem Zweck trat im Mai 1968 das 'Gesetz zur Anpassung und Gesundung des deutschen Steinkohlenbergbaus und der deutschen Steinkohlengebiete' (Kohlegesetz) in Kraft. Auf seiner Basis folgten im November des Jahres die Gründung der Ruhrkohle AG (RAG) als zukünftige Gesamtgesellschaft des Ruhrbergbaus sowie im Februar 1969 die Eintragung der neuen Gesellschaft ins Handelsregister. Am 18. Juli 1969 unterzeichneten dann die Bergbaugesellschaften ('Altgesellschaften'), die Bundesrepublik Deutschland und die Ruhrkohle AG den Grundvertrag. Dr. Hans-Helmut Kuhnke wurde erster Vorstandsvorsitzender der Ruhrkohle AG (bis 1973).
      1969 kam es auch zum Abschluss des Hüttenvertrages zwischen RAG und Stahlindustrie, der eine Laufzeit bis Ende 1988 hatte. 1970 wurden für das operative Geschäft sieben Bergbau-Aktiengesellschaften als Betriebsführungsgesellschaften gegründet: Bergbau AG Niederrhein, Bergbau AG Oberhausen, Bergbau AG Gelsenkirchen, Bergbau AG Herne / Recklinghausen, Bergbau AG Essen, Bergbau AG Dortmund und Bergbau AG Westfalen.
      Bereits 1976 konzentrierte sich die Organisation auf drei neue Betriebsführungsgesellschaften: Bergbau AG Niederrhein, Bergbau AG Lippe, Bergbau AG Westfalen.
      1980 wurde der so genannte Jahrhundertvertrag zwischen Steinkohlenbergbau und Kraftwirtschaft mit einer Laufzeit bis Ende 1995 abgeschlossen. Im Verlauf der 80er Jahre folgten mehrere Anpassungsprogramme zur Verringerung der Förderkapazität. 1989 wurde der Eschweiler Bergwerks-Verein von der RAG übernommen, 1999 erfolgte die Konzentration auf nur noch zwei Betriebsführungsgesellschaften: Ruhrkohle Niederrhein AG und Ruhrkohle Westfalen AG; die Bergwerksgesellschaft Sophia-Jacoba wurde übernommen, ein Jahr später auch die Gewerkschaft Auguste Victoria.
      Zum 1. März 1996 löste die Ruhrkohle Bergbau AG die beiden Betriebsführungsgesellschaften ab.
      Ein neues Kohlegesetz von 1997 schuf die Voraussetzung dafür, dass ein alle Reviere umfassendes deutsches Steinkohlebergbauunternehmen entstehen konnte. So wurde am 1. Januar 1998 die Deutsche Steinkohle AG (DSK) als 100 %ige Tochter der RAG mit Zustimmung des Bundeskartellamtes und der Europäischen Kommission gegründet.
      Die RAG hat sich in den 90er Jahren vom Bergbau-Unternehmen zu einem international agierenden Energie-, Handels- und Technologiekonzern entwickelt. Die DSK betreibt gegenwärtig 14 Bergwerke in Deutschland, davon neun im Ruhrgebiet, zwei im Saarland und eins in Ibbenbüren.
      Lothar F. Neumann (Hrsg.): Die Ruhrkohle AG. Sozialökonomische Unternehmensbiographie eines Konzerns, Bochum 1987.
      RAG (Hrsg.): Rückblicke - Einblicke - Ausblicke, Essen 1996.
      Umschau. Fachzeitschrift der Industriegewerkschaft Bergbau, Chemie, Energie, Heft August/September 1998.
    - Königliche Berginspektion am Deister, Barsinghausen (Niedersachsen), 1871 - 1882, 1907 - 1936; BBA 137; 0,6 m
      Der Wealdenbergbau in Niedersachsen gehört zu den ältesten Kohlebergbaugebieten Deutschlands - am Deister reicht er bis in die Mitte des 17. Jahrhunderts zurück. Trotz dieser langen Tradition war seine Bedeutung außerhalb des Raumes Hannover eher gering, denn in Bezug auf Qualität und Menge der geförderten Kohle hielt er keinerlei Vergleich mit den Revieren im Saar- oder Ruhrbergbau stand.
      Regional gesehen erwies sich der Wealdenbergbau dagegen als nicht unwesentlich für die Industrialisierung Hannovers und seiner Umgebung, denn die Nähe der Abnehmer machte die Kohle trotz ihrer Nachteile attraktiv: Sie wurde vor allem in Salinen, Ziegeleien und Schmieden verwendet.
      Die größten Probleme des Bergbaus am Deister bestanden in den ungünstigen geologischen Verhältnissen in den Wealden: Das Wealden ist eine Kreideformation, die sich vom Süden Englands über Norddeutschland bis nach Polen erstreckt; es besteht hauptsächlich aus Sandstein, der aber auch Kohleflöze und verschiedene Tone enthält. Die Flöze wiesen nur eine Mächtigkeit zwischen 30 und 90 cm auf, von denen selten mehr als 50 % aus reiner Kohle bestanden, sodass die als Abraum anfallende Bergemenge besonders groß war.
      Tektonische Sprünge verschieben die Schichten um bis zu 30 cm, wobei die Anzahl der Flöze erheblich geringer ist als an der Ruhr, sodass viel Aufwand auf das Wiederfinden abbauwürdiger Formationen gelegt werden musste. Durch die kapitalintensive, aber ertragsarme Bewirtschaftung der Gruben lagen auch die technischen Investitionen niedrig, was die Arbeitsbedingungen sehr erschwerte.
      Erst in den 1930er Jahren wurden in den neueren Gruben statt Hacken Presslufthämmer benutzt und die Grubenpferde durch Lokomotiven ersetzt.
      Durch die über den Abbaugebieten liegenden Sandsteinmassive, die extrem wasserhaltig sind, waren die Gruben sehr feucht und es kam immer wieder zu Wassereinbrüchen, die den Betrieb stilllegten. Die nie bewältigten Wasserhaltungs- und Bewetterungsprobleme sowie die qualitativ immer schlechter werdende Kohle waren dann schließlich auch die Gründe dafür, Ende der 1950er und zu Beginn der 1960er Jahre die letzten Zechen zu schließen.
      Nach dem Versiegen mehrerer Brunnen - wahrscheinlich durch den Bergbau hervorgerufen - wurden 1879 Verträge zwischen der Bantorfer Bergwerksgesellschaft (später Königliche Berginspektion am Deister) und verschiedenen betroffenen Gemeinden zwecks Wasserlieferung durch Leitungen abgeschlossen.
      Die im Bergbau-Archiv befindlichen Akten beinhalten keine Informationen über die eigentliche bergbauliche Tätigkeit, sondern behandeln ausschließlich Fragen des Wasserentzugs durch den Bergbau.
      Neben einem Gutachten enthält der Bestand den Schriftwechsel der Berginspektion mit den Gemeinden, Vertragsverlängerungen, Wasserquotierung und Ausbau des bestehenden Leitungsnetzes.
      Die Akten wurden dem Bergbau-Archiv 1989 vom Leiter des Kulturamts Bad Oeynhausen übergeben.
      Ernst Richert: Über den Steinkohlenbergbau im norddeutschen Wealden, in: Glückauf 31, 1895, S. 1251-1257.
      Horst Falke: Der Wealdensteinkohlenbergbau in Niedersachsen, Oldenburg 1944.
      Horst Falke: Am Deister und an den Bückebergen, geschichtlicher Überblick über die Kohlevorkommen in Niedersachsen, in: Bergbau-Rundschau 11, 1959, S. 612 ff.
      Michael Mende: Industriearchäologische Spurensicherung zwischen Leine und Weser, ein fast vergessener Schwerpunkt frühindustrieller Aktivität, in: Der Anschnitt 39, 1987, S. 24-35.
      Bergverwaltung
      Königliche Berginspektion am Deister <Barsinghausen>
      Niedersachsen
    - Schachtanlage Mansfeld, Bochum-Langendreer, 1885 - 1963; BBA 139; Berechtsamsunterlagen 1926-1950 (3) Unternehmensdokumentationen (5) Geschäftsberichte 1925-1963 (28) Mietvertrag 1885 (1) Gutachten (5) Werkszeitung Fotos Karten; 0,6 m
      Die Zeche Mansfeld - in Langendreer bei Bochum gelegen - entstand 1875 aus den Zechen Colonia und Urbanus, die die Mansfeldsche Kupferschiefer bauende Gewerkschaft in Eisleben zur Deckung des Kohlebedarfs ihrer eigenen Berg- und Hüttenwerke heranziehen wollte.
      Zur Vergrößerung ihres Steinkohlenbergbaus erwarb die Gewerkschaft 1903 nördlich von Hamm 14 Grubenfelder und gründete 1914 die Gewerkschaft Sachsen. Zwei Jahre zuvor war mit dem Abteufen der Doppelschachtanlage Sachsen 1/2 begonnen worden.
      1921 wurde der gesamte Besitz der Mansfeldschen Kupferschiefer bauenden Gewerkschaft von der neu gegründeten Mansfeld AG für Bergbau und Hüttenbetrieb in Eisleben übernommen. Nach den Zweiten Weltkrieg verlegte die Gesellschaft ihren Sitz nach Hannover.
      Ihren Zechenbesitz in Bochum-Langendreer verpachtete sie zum 1. Januar 1952 an die neu gegründete Steinkohlenbergwerk Mansfeld GmbH.
      Das Kapital der Mansfeld AG für Bergbau und Hüttenbetrieb ging an die Salzdetfurth AG, Hannover, über. Die Zeche Mansfeld verfügte zuletzt über zwei Förderschächte, zwei Wetterschächte und eine Kokerei mit Kohlenwertstoffgewinnungsanlagen.
      Sie wurde 1963 stillgelegt.
      Schachtanlage Sachsen, Hamm-Heessen (Bestand 54)
      Gerhard Gebhardt: Ruhrbergbau. Geschichte, Aufbau und Verflechtung seiner Organisationen und Gesellschaften, Essen 1957, S. 416-419.
      Herbert Danz: Denkschrift zur Aufstellung eines Erinnerungsmales für die Schachtanlagen der Zeche Mansfeld, Bochum 1987.
      Rudolf Reuter: Chronik der Zeche Mansfeld, ergänzt und herausgegeben von Heinrich F. Wisselmann, o. O. 1991.
      Zeche Mansfeld
      Zeche Colonia
      Zeche Urbanus
      Mansfeldsche Kupferschieferbauende Gewerkschaft <Eisleben>
      Salzdetfurth AG
      Bochum
      Bochum-Langendreer
    - Schachtanlage Radbod, Hamm-Bockum-Hövel, 1905 - 1991; BBA 145; Zechenbücher 1905-1933 (3) Sozialberichte / Statistiken 1982-1991 (3) Betriebspläne 1953-1990 (11) Allgemeiner Schriftwechsel 1954-1964 (1) Wissenschaftliche Arbeiten (11) Fotos Pläne; 0,6 m
      Zwischen 1900 und 1905 kam es in dem bis dahin noch bergfreien Gebiet um Bockum und Hövel zu ersten Probebohrungen. Nach mehreren Anträgen auf Mutung wurden Ende des Jahres 1904 die Felder Bockum 1 und Hövel 1 verliehen, 1905 konsolidiert und zur Gewerkschaft Trier II vereinigt. Kurz danach entstand in Dorsten, neben der schon seit 1900 bestehenden Gewerkschaft Trier I, ebenfalls durch Konsolidation die Gewerkschaft Trier II.
      Bereits 1904 war in Hamm (Westfalen) die Bergwerksgesellschaft Trier mbH gegründet worden, in die die drei Gewerkschaften nun ihren Besitz einbrachten und somit deren Gesellschafter wurden. Sie verpachteten ihre Felder für 200 Jahre, wofür ihnen später die Überschüsse zustehen sollten, während die Aufgaben der Gesellschaft ausschließlich bei Verwaltung und Administration lagen.
      Zweck dieses für den Ruhrbergbau einzigartigen Vertrages war es, die Bestimmungen des Preußischen Berggesetzes hinsichtlich der Zahl der Anteile einer Zeche zu umgehen und statt 1 000 nun 3 000 Kuxe für die geplante Zeche zu bekommen, was die Kapitalbeschaffung stark erleichterte.
      Zum Geschäftsführer der Bergwerksgesellschaft wurde Bergassessor a. D. Heinrich Janssen gewählt, der auch die Leitung der Zeche Radbod bis zu seinem Tod 1919 innehatte und auf den der ungewöhnliche Name zurückgeht: Radbod war ein friesischer Fürst im ausgehenden 7. Jahrhundert und Janssen gab der Zeche den Namen als Hommage an Ostfriesland, wo er geboren war.
      Da das Grubenfeld Trier III, auf dem man 1905 begonnen hatte die Schächte 1 und 2 abzuteufen, nur zwei Normalfeldern entsprach, entschloss man sich, noch drei weitere Felder zu muten - Bockum 3, 10 und 13 -, die im Laufe des Jahres 1906 verliehen und mit Trier konsolidiert wurden. 1907 wurde die erste Kohle gefördert.
      Nach erfolgreichem Auftakt - 1908 betrug die Jahresproduktion fast 200 000 t - kam es am 12. November 1908 zu einem der größten Grubenunglücke in der Geschichte des deutschen Bergbaus. Bei einer Schlagwetterexplosion mit anschließendem Grubenbrand starben 348 Bergleute. Um das sich ausbreitende Feuer zu bekämpfen, musste die gesamte Grube unter Wasser gesetzt werden. Nach Sümpfung und Erneuerung der Grubenbaue konnte die Förderung erst im Oktober 1909 wieder aufgenommen werden. Radbod wurde die erste Zeche des Ruhrgebietes mit elektrischen Handlampen.
      Die Jahre bis 1921 bedeuteten für die Gesellschaft Trier eine wirtschaftlich schwere Zeit. Um die enormen Schulden, die durch das Unglück von 1908 angehäuft worden waren, abtragen zu können, war sie gezwungen, einen Teil ihrer Berechtsame in Dorsten an die Essener Steinkohlenbergwerke AG zu verkaufen. Bis 1921 wurde außerdem jeder Kux mit einer Zubuße von 9 500 Mark belegt, was viele Gewerken zum Verkauf ihrer Anteile zwang.
      Aufgrund der schlechten Finanzlage nahm man schließlich 1919 das Angebot des Köln-Neuessener Bergwerksvereins unter Leitung von Bergrat a. D. Fritz Winkhaus an, das die wirtschaftliche Vereinigung beider Gesellschaften beinhaltete. Die Kuxe der Gewerken von Trier I, II und III wurden daraufhin in Aktien des Köln-Neuessener Bergwerksvereins umgetauscht und die Vereinigung zum 1. Januar 1920 vollzogen. Fritz Winkhaus wurde zum Technischen und Kaufmännischen Leiter der Zeche Radbod ernannt.
      Am 1. Juli 1920 ging die so vereinigte Bergwerksgesellschaft eine Interessengemeinschaft mit dem Eisen- und Stahlwerk Hoesch in Dortmund ein, worauf Winkhaus auch Leiter der zu Hoesch gehörenden Zechen wurde. Es entstand eine wirtschaftliche Einheit der drei Unternehmen, wobei die rechtliche Selbstständigkeit unangetastet blieb.
      Durch die Weltwirtschaftskrise kam es im Ruhrgebiet zu Zechenschließungen und Massenentlassungen, was in der Folgezeit zu vermehrten Konzentrationsbestrebungen im Bergbau führte, die auch Radbod betrafen. Ende des Jahres 1930 entstand die Hoesch-Köln-Neuessen AG für Bergbau und Hüttenbetrieb durch den Zusammenschluss des Eisen- und Stahlwerks Hoesch, des Köln-Neuessener Bergwerksvereins und der Trier GmbH. Fritz Winkhaus wurde Vorsitzender des Vorstands.
      Neben Radbod gehörten Kaiserstuhl 1 und 2, Fürst Leopold, Fritz Heinrich, Emil-Emscher und Baldur zur neuen Gesellschaft, die mit über 8 Mio. t Beteiligung beim Rheinisch-Westfälischen Kohlen-Syndikat den viertgrößten Zechenbesitz des Ruhrgebiets hatte.
      Durch das Gesetz Nr. 27 der Alliierten Hohen Kommission wurde aus dem 1938 in Hoesch AG umbenannten Konzern die Altenessener Bergwerks-AG mit den Bergwerken Fritz Heinrich, Emil-Emscher und Radbod ausgegliedert und neu gegründet. Die übrigen Schachtanlagen verblieben bei der Hoesch AG.
      1956 wurde die Altenessener Bergwerks-AG mit ihren Zechen wieder in den Hoesch-Konzern integriert, sodass formal der Zustand von 1930 wieder hergestellt wurde. 1969 wurde die Zeche Radbod von Hoesch in die Ruhrkohle AG (RAG) eingebracht. 1971 wurde Radbod mit der Nachbarzeche Werne zu einer gemeinsamen Werksdirektion vereinigt, die aber schon 1973 wieder aufgelöst wurde. 1976 wurde die Kokerei Radbod stillgelegt.
      Zum Jahreswechsel 1981/1982 war die Stilllegung der Anlage vorgesehen, nachdem zuvor nur Schacht 3 1960 aufgegeben worden war. Dass diese Pläne nicht durchgeführt wurden, lag an der günstigen Situation auf dem Energiemarkt zu Beginn der 1980er Jahre.
      Wegen des schwindenden Kohlevorrats in den alten Grubenfeldern wurde 1986 das nördlich gelegene Feld Donner erschlossen und man begann mit den Abteufarbeiten auf den Schächten 6 und 7. 1989 kam es zu einem Betriebsführungsvertrag zwischen der RAG und dem Eschweiler Bergwerks-Verein, sodass die Zechen Radbod und Westfalen (bisher Eschweiler Bergwerks-Verein) in Personalunion geleitet wurden.
      Am 31. Januar 1990 wurde Radbod stillgelegt.
      Unser Pütt, Radbod - ein Bergwerk und seine Menschen, hrsg. von der Stadt Hamm, Volkshochschule, o. O. o. J.
      Zeche Radbod in Bockum-Hövel. Festschrift, herausgegeben aus Anlass des fünfzigjährigen Bestehens, 13. März 1955.
      Gerhard Gebhardt: Ruhrbergbau. Geschichte, Aufbau und Verflechtungen seiner Gesellschaften und Organisationen, Essen 1957, S. 362 f.
      Joachim Huske: Die Steinkohlenzechen im Ruhrrevier. Daten und Fakten von den Anfängen bis 1997, 2. Aufl., Bochum 1998, S. 796 f.
      Evelyn Kroker / Michael Farrenkopf: Grubenunglücke im deutschsprachigen Raum. Katalog der Bergwerke, Opfer, Ursachen und Quellen, 2. Aufl., Bochum 1999, S. 287 (= Schriften des Bergbau-Archivs. 8).
    - Schachtanlage Lohberg, Dinslaken, 1907 - 1984; BBA 151; Unternehmensdokumentationen Zechenbücher Betriebsberichte Ausschusssitzungen Lohnabrechnungen von Laurens Recki, 1924-1958 Pläne der Dampffördermaschinen an Schacht 1 Fotos; 1 m
      1905 wurde in Dinslaken die Gewerkschaft Lohberg gegründet. In den Jahren 1906 und 1907 begann man mit dem Abteufen zweier Schächte, die 1914 die Förderung aufnahmen.
      Der ursprünglich aus Einzelfeldern bestehende Felderbesitz der Gewerkschaft wurde 1918 zu einem einheitlichen Baufeld der Schachtanlage Lohberg 1/2 konsolidiert. Die Anfang der 20er Jahre begonnenen Arbeiten zum Abteufen eines dritten Schachtes wurden schon nach kurzer Zeit wieder eingestellt, bereits errichtete Tagesanlagen 1929 abgerissen.
      Nach Gründung der Vereinigte Stahlwerke AG (VSt) 1926 gehörte Lohberg fortan zur Gruppe Hamborn des Unternehmens, die 1933 neben anderen Betrieben der Abteilung Bergbau aus der VSt in die Gelsenkirchener Bergwerks-AG (GBAG) überführt wurde. Nach dem Krieg ging Lohberg im Zuge der Neuordnung des Ruhrbergbaus an die Hamborner Bergbau AG als eine der Nachfolgegesellschaften der GBAG über.
      Im Planungsrahmen dieser Gesellschaft nahm insbesondere der weitere Ausbau von Lohberg eine herausragende Stellung ein, sodass Mitte der 50er Jahre die Förderung schon deutlich über dem Vorkriegsstand lag. Der Ausbau wurde in den nächsten Jahrzehnten fortgesetzt.
      Im Jahr 1989 erfolgte der Verbund zu Lohberg/Osterfeld.
      Gerhard Gebhardt: Ruhrbergbau. Geschichte, Aufbau und Verflechtung seiner Gesellschaften und Organisationen, Essen 1957, S. 288-291, S. 293-298.
      Joachim Huske: Die Steinkohlenzechen im Ruhrrevier. Daten und Fakten von den Anfängen bis 1997, 2. Aufl., Bochum 1998, S. 631 f.
      Recki, Laurens
      Zeche Lohberg <Steinkohlenbergwerk, Dinslaken-Lohberg>
    - Schachtanlage Flora, Bochum-Weitmar, 1926 - 1964; BBA 154; Geschäfts- und Betriebsführung: Zeche Flora 1926-1959 (44) Zeche Glocke 1954-1958 (1) Zeche Im Rauendahl 1955-1958 (8) Personal- und Sozialwesen: Lohnlisten 1934-1959 (70) Markenkontrollen 1941-1962 (16) Schichtenzettel: Zeche Flora 1945-1964 (48) Zeche Glocke 1955-1957, 1963 (2) Zeche Im Rauendahl 1955-1957 (2) Zeche Johannisberg 1954-1960 (5) Zeche Hermanns ges. Schiffahrt 1956-1960 (5) Lohnbuchhaltung 1934-1959 (20) Arbeitsrecht 1949-1956 (3) Krankenwesen 1951-1959 (2) Unfallwesen 1937-1938, 1947-1958 (5) Pläne / Risse: Zeche Flora Zeche Glocke Zeche Im Rauendahl Zeche Hermanns ges. Schiffahrt; 1,3 m
      Kohleabbau fand auf der Zeche Flora in (Bochum-) Weitmar bereits zwischen 1832 und 1890 statt, dann wurde die Förderung eingestellt, die Schächte wurden aufgegeben und die Tagesanlagen abgerissen.
      1922 wurde die Zeche wieder bei der Bergbehörde angemeldet und Anfang 1925 zunächst unter dem Namen Emil 1 in Betrieb genommen. Nach mehreren Besitzerwechseln und Konkursen pachtete 1934 die Gewerkschaft Hausbach, Bochum, die Zeche Flora. 1937 förderte man 69 946 t Steinkohle, die Zahl der Beschäftigten betrug 161.
      Nach dem Krieg verlagerte sich der Schwerpunkt der Förderung vom Gebiet westlich der Hattinger Straße in Bochum zur östlichen Seite. 1948 waren zwei Förderschächte und ein Wetterschacht vorhanden und die Verwaltung von der Nevelstraße zum Betriebsgelände in der Straße Am Kuhlenkamp verlegt worden.
      Um 1955 übernahm die Gewerkschaft Hausbach die 1952 in Betrieb genommenen Kleinzechen Glocke in Bochum-Oberdahlhausen und Im Rauendahl (vormals Buddenhorn) in Bochum-Sundern. Die Vorbesitzerin der Kleinzeche Glocke, die Gewerkschaft Centrum, Bochum, blieb für die Gewerkschaft Hausbach als Zechenhandelsgesellschaft für den Kohlenbetrieb bestehen.
      Die Schwestergesellschaft Wippsterz erwarb den Stollenbetrieb Johannisberg (vormals Johannesberg, Betriebsbeginn ebenfalls 1952) in Essen-Freisenbruch und nahm am 6. Januar 1955 die Kleinzeche Hermanns ges. Schiffahrt in Welper (Ruhr) in Betrieb. Der Name geht auf die Konsolidation von Gesegnete Schiffahrt und Glücklicher Hermann im Jahre 1829 zurück.
      Die maximalen Förderungen dieser Kleinzechen betrugen:
      Zeche Glocke 1955 8 929 t 27 Beschäftigte
      Zeche Im Rauendahl 1954 7 708 t 29 Beschäftigte
      Zeche Johannisberg 1965 15 729 t 44 Beschäftigte
      Zeche Hermanns ges. Schiffahrt 1966 37 872 t 121 Beschäftigte
      Der Stollenbetrieb der Zeche Im Rauendahl musste zum 31. August 1957 aufgegeben werden, weil man feststellte, dass im Feld bereits zuvor Kohleabbau durch ein anderes Bergwerk stattgefunden hatte. 1958 kam die Förderung der Schachtanlage Glocke zum Erliegen, die Stilllegung erfolgte 1960.
      Die Kleinzechen Hermanns ges. Schiffahrt und Johannisberg wurden am 1. Januar 1965 Eigentum der Gewerkschaft Friedrichshöhe. Die Gewerkschaften Hausbach, Centrum & Co. (KG nach 1955), Wippsterz und Friedrichshöhe waren miteinander eng verbunden. Sie besaßen den gleichen Verwaltungssitz und führten die Geschäfte mindestens zu einem Teil gemeinsam. Der Inhaber der Gewerkschaft Hausbach ging mit der Stilllegung von Flora am 31. März 1967 in Konkurs.
      Aktenbestände von Kleinzechen sind in der Regel kaum überliefert. Nach dem Zweiten Weltkrieg war die Gründung von Kleinzechen ein typisches Phänomen im Ruhrbergbau, doch ist trotz ihrer großen Zahl wenig schriftliches Material erhalten geblieben.
      Die Unterlagen des Bestandes der Zeche Flora befanden sich auf dem Dachboden des Maschinenhauses auf dem ehemaligen Zechengelände, in dem sich eine Auto- und Motorradwerkstatt befand. Dem Hinweis dieser Firma ist es zu verdanken, dass das Bergbau-Archiv 1992 die Gelegenheit erhielt, die Akten zu übernehmen.
      Die Risse der Kleinzeche Hermanns ges. Schiffahrt aus dem Zeitraum 1956 bis 1966 wurden aus anderen Aktenabgaben in diesen Bestand integriert.
      Fritz Kellner: Die Geschichte der Stollen an der Ruhr, Bochum 1934.
      Die Steinkohlenbergwerke der Vereinigte Stahlwerke AG. Die Schachtanlage Prinz Regent in Bochum-Wiemelhausen, 3 Bde., Essen 1939.
      Gerhard Gebhardt: Ruhrbergbau. Geschichte, Aufbau und Verflechtung seiner Gesellschaften und Organisationen, Essen 1957, S. 487.
      Evelyn Kroker: Der Kleinbergbau im Ruhrgebiet nach 1945, in: Klaus Tenfelde (Hrsg.): Sozialgeschichte des Bergbaus im 19. und 20. Jahrhundert, München 1992, S. 445-458.
      Evelyn Kroker: Zur Entwicklung des Ruhrkohlenbergbaus zwischen 1945 und 1980, in: Der Anschnitt 44, 1992, S. 189-197.